【裁判字號】    98,簡上,304
【裁判日期】    990826
【裁判案由】    塗銷所有權移轉登記 等
【裁判全文】
臺灣高雄地方法院民事判決             98年度簡上字第304號
上  訴  人  聯邦商業銀行股份有限公司
法定代理人  乙○○
訴訟代理人  甲○○
            戊○○
            丙○○
            丁○○
被上訴人    庚○○
兼  訴  訟
代  理  人  己○○
上列當事人間塗銷所有權移轉登記等事件，上訴人對於民國98年
7 月7 日本院98年度雄簡字第1316號第一審判決提起上訴，本院
於民國99年8 月12日言詞辯論終結，判決如下：
    主  文
上訴駁回。
第二審訴訟費用由上訴人負擔。
    事實及理由
一、被上訴人起訴主張：被上訴人庚○○前向上訴人申辦小額消
    費性貸款及請領信用卡使用，至民國95年3 月22日、同年11
    月1 日止分別積欠本金新臺幣（下同）97,956元、135,954
    元及利息、違約金未清償（下稱系爭債務），詎被上訴人庚
    ○○為逃避強制執行，竟於95年1 月3 日將其名下坐落高雄
    市○○區○○段81地號土地及其上同段653 建號即門牌號碼
    高雄市三民區○○○路235 巷10號7 樓（下稱系爭房地），
    以「買賣」為登記原因移轉所有權登記予其前妻即被上訴人
    己○○，然被上訴人庚○○於90年5 月29日以系爭房地為擔
    保向彰化商業銀行股份有限公司（下稱彰化銀行）辦理抵押
    借款之債務並未清償，抵押權亦未予塗銷，此與一般不動產
    買受人乃以所支付之買賣價金清償出賣人原積欠銀行之欠款
    並塗銷所設定之抵押權登記之交易常態相違，顯見被上訴人
    2 人間之不動產移轉原因係為脫產實非買賣，被上訴人間之
    移轉行為顯為無償行為，並已損害上訴人之債權，爰依民法
    第244 條第1 項、第4 項之規定，提起本件訴訟等語。並於
    原審聲明：(一)被上訴人間就系爭房地之買賣行為及所有權移
    轉行為應予撤銷；(二)被上訴人間就系爭房地所為之所有權移
    轉登記應予塗銷。
二、被上訴人則以：被上訴人2 人原為夫妻，於89年11月27日離
    婚，被上訴人己○○於90年間欲購屋供子女居住，惟因被上
    訴人己○○並未抽中勞工建購住宅貸款資格，僅被上訴人庚
    ○○抽中取得資格，被上訴人己○○因需上開貸款故借用被
    上訴人庚○○之名義作為系爭房地之買受人，被上訴人庚○
    ○並登記為系爭房地之所有權人，惟系爭房地之價金均係被
    上訴人己○○所出資，系爭房地實屬被上訴人己○○所有，
    其後被上訴人庚○○於94年10月間未經被上訴人己○○同意
    ，擅以系爭房地向國泰世華銀行股份有限公司（下稱國泰世
    華銀行）辦理抵押借款，被上訴人己○○遂要求被上訴人庚
    ○○辦理所有權移轉登記，將系爭房地歸還被上訴人己○○
    ；被上訴人己○○曾洽詢彰化銀行辦理貸款事宜，惟彰化銀
    行告知倘重新辦理並無法貸得同額貸款，始未塗銷原已設定
    之抵押權等語資為抗辯，並於原審聲明：原告之訴駁回。
三、原審經審理結果，駁回上訴人之請求，上訴人於本院聲明：
    (一)原判決廢棄。(二)被上訴人間就系爭房地之買賣行為及所有
    權移轉行為應予撤銷。(三)被上訴人間就系爭房地所為之所有
    權移轉登記應予塗銷。被上訴人則於本院聲明：上訴駁回。
四、兩造不爭執之事實：
  (一)被上訴人庚○○前向上訴人申辦小額消費性貸款及請領信用
    卡使用，至95年3 月22日、同年11月1 日止分別尚欠本金97
    ,956元、135,954 元及利息、違約金未清償。
  (二)被上訴人庚○○申請89年輔助勞工建購住宅貸款，經評點結
    果為正取戶。
  (三)系爭房地係以被上訴人庚○○為買受人向他人購買，並向彰
    化銀行辦理住宅貸款。
五、本件之爭點：
  (一)本件是否為借名登記，亦即由被上訴人己○○出資購買系爭
    房地登記於被上訴人庚○○名下？
六、得心證之理由：
  (一)按債務人所為之無償行為，有害及債權者，債權人得聲請法
    院撤銷之；債務人所為之有償行為，於行為時明知有害於債
    權人之權利者，以受益人於受益時亦知其情事者為限，債權
    人得聲請法院撤銷之；債權人依第1 項或第2 項之規定聲請
    法院撤銷時，得並聲請命受益人或轉得人回復原狀，民法第
    244 條第1項 、第2 項、第4 項前段分別定有明文。又債權
    人依民法第244 條規定，撤銷債務人所為之有償或無償行為
    者，祇須具備下列之要件：1.債務人所為之法律行為2.法律
    行為有害於債權人3.法律行為係以財產權為目的4.如為有償
    之法律行為，債務人於行為時，明知其行為有害於債權人，
    受益人於受益時，亦明知其事情。至於債務人之法律行為除
    有特別規定外，無論為債權行為抑為物權行為，均非所問（
    最高法院42年台上字第323 號判例意旨參照）。而所謂害及
    債權，乃指債務人之行為，致積極的減少財產，或消極的增
    加債務，因而使債權不能獲得清償之情形（最高法院81年度
    台上字第207 號判決要旨參照）。
  (二)上訴人雖主張被上訴人間就系爭房地所為者為無償贈與行為
    ，並提出土地、建物登記謄本各1 份為證，然查，系爭房地
    係借用被上訴人庚○○之名義購買，實際出資者為被上訴人
    己○○乙節，有被上訴人90年5 月21日協議書1 份附卷可查
    （見原審卷第35至36頁），觀之上揭協議書內容，係記載被
    上訴人己○○未抽中勞工建購住宅貸款，由被上訴人己○○
    借用被上訴人庚○○名義購買系爭房地，並由被上訴人庚○
    ○向彰化銀行辦理貸款等情，核與被上訴人所述情節相符，
    參以被上訴人庚○○確於90年2 月26日經行政院勞工委員會
    評點取得勞工建購住宅貸款，亦有行政院勞工委員會89年輔
    助勞工建購住宅貸款評點結果通知單1 紙在卷可稽（見原審
    卷第48頁），亦與被上訴人所辯情節一致，綜上以觀，足認
    被上訴人所辯系爭房地實由被上訴人己○○所出資購買，僅
    為辦理勞工貸款，故借用被上訴人庚○○之名義辦理所有權
    登記等情，堪可採信。
  (三)被上訴人庚○○固於94年10月以系爭房地設定抵押權向國泰
    世華銀行借款20萬元，有系爭房地登記謄本在卷可稽（見原
    審卷第9 至12頁），惟被上訴人己○○辯以系爭房地之所有
    權狀由其保管，被上訴人庚○○於未經其同意之情形下，持
    系爭房地辦理上開貸款，有浪費財產情事，乃將系爭房地移
    轉予其名下等語。查不動產所有權狀乃表彰不動產所有權之
    證明，真正所有權人持有所有權狀，乃事理之常，而被上訴
    人庚○○確曾於94年7 月22日向高雄市政府地政處三民地政
    事務所辦理系爭房地所有權狀遺失，有該所99年5 月28 日
    高市地民一字第09900046 72 號函所附之切結書在卷可考（
    見本院卷第191 、194 頁），嗣被上訴人庚○○於94年10月
    間持補發之所有權狀向國泰世華銀行辦理抵押貸款20萬元，
    顯見被上訴人庚○○雖係名義所有權人，因未持有不動產所
    有權狀，乃以辦理所有權狀遺失之方式，申請補發所有權狀
    後，藉以辦理抵押貸款，益徵被上訴人己○○乃系爭房地之
    真正所有權人，要無疑義。
  (四)上訴人固主張：依一般勞工貸款之相關規定，抽中勞工貸款
    者所有權一經移轉，即會喪失政府給予之利息補貼，改按一
    般貸款條件繳息，若系爭房地之貸款皆為被上訴人己○○繳
    納，則其應會考慮移轉系爭房地所有權將增加利息之支出，
    顯見系爭房地之貸款均由被上訴人庚○○繳納等語。惟查系
    爭房地所有權已於95年1 月3 日移轉所有權予被上訴人己○
    ○名下，業如前述，而系爭房地雖已過戶予被上訴人己○○
    名下，惟被上訴人己○○仍以被上訴人庚○○名義繳交貸款
    ，並仍以勞工貸款利率計息乙節，有彰化商業銀行九如路分
    行99年1 月20日彰九如字第0990148 號函在卷可稽（見本院
    卷第167 頁），是上訴人主張系爭房地之貸款均被上訴人庚
    ○○繳納，被上訴人庚○○始不考慮利息之支出，將系爭房
    地過戶予被上訴人己○○名下乙節，洵屬無據。
  (五)至被上訴人己○○申報94年度綜合所得稅，固申報其向被上
    訴人庚○○承租系爭房地，而支出租金96,000元，有申報書
    及房屋租賃契約書在卷可稽（見本院卷第69頁、204 至209
    頁），惟被上訴人係因冀圖減免稅捐之利益，乃虛報房屋租
    貸支出，業據被上訴人於本院供述明確（見本院卷第186 頁
    ），被上訴人前開逃漏稅捐之所為，固屬可議，惟被上訴人
    己○○將系爭房地借名登記於被上訴人庚○○名下，既經認
    定，尚不得因被上訴人之上開脫法行為，而不利於被上訴人
    之認定。
  (六)綜上所述，被上訴人庚○○對上訴人雖仍有系爭債務未清償
    ，然被上訴人庚○○本非系爭房地之所有權人，而僅係登記
    名義人，故被上訴人庚○○於95年1 月3 日所為移轉登記於
    被上訴人己○○之行為，即非就自己財產所為之債權及物權
    行為，自不生詐害上訴人之債權。從而，上訴人依民法第24
    4 條第1 項、第4 項前段之規定，請求撤銷被上訴人間就系
    爭房屋之買賣行為與所有權之移轉行為，以及請求被上訴人
    塗銷前開所有權移轉登記以回復原狀之主張，即無理由，應
    予駁回。上訴意旨指摘原判決不當，求予廢棄改判，為無理
    由，應予駁回。
七、兩造其餘攻擊防禦方法及未經援用之證據，經本院斟酌後，
    認為均不足以影響本判決之結果，爰不一一論述，併此敘明
    。
八、據上論結，本件上訴為無理由，依民事訴訟法第436 條之1
    第3 項、第463 條、第449 條第1 項、第78條，判決如主文
    。
中    華    民    國    99    年    8     月    26    日
                  民事第三庭   審判長法  官  朱玲瑤
                                     法  官  李嘉益
                                     法  官  洪能超
以上正本證明與原本無異。
本判決不得上訴。
中    華    民    國    99    年    8     月    26    日
                                     書記官  火秋予

司法院資訊處製作；財團法人民間司法改革基金會備份。
